臺灣臺中地方法院民事判決　九十一年度訴字第一九一號
　　原　　　告　丙○○
　　被　　　告　丁○○
　　訴訟代理人　陳淑慧
　　被　　　告　乙○○
　　訴訟代理人　戊○○
　　被　　　告　甲○○
右當事人間請求分割共有物等事件，本院判決如左：
　　主　　文
原告與被告丁○○、乙○○共有坐落台中巿西屯區○○段第三三一地號、地目旱、面
積０．二五三六八四公頃土地，按如附圖三所示分割方案，Ａ部分面積０．一０六二
九三公頃土地分歸被告乙○○取得，Ｂ部分面積０．０五三一四六公頃土地分歸被告
丁○○取得，Ｃ部分面積０．０五三一四六公頃土地分歸原告取得，Ｄ部分面積０．
０四一０九九公頃土地分歸原告及被告丁○○、乙○○依附表所示應有部分比例保持
共有。
原告其餘之訴駁回。
訴訟費用由被告丁○○、乙○○分別負擔百分之十三、百分之二十六，餘由原告負擔
。
　　事　　實
甲、原告方面：
一、聲明：
(一)、被告甲○○應將坐落台中巿西屯區○○段第三三一地號土地  (下稱系爭土地)
      上如附圖一所示Ｂ部分、面積０．０六七二七六公頃之地上物拆除，並將土地
      返還全體共有人。
(二)、求為判決分割原告及被告丁○○、乙○○共有之系爭土地。
二、陳述：
(一)、請求被告甲○○拆屋還地部分：
    系爭土地為原告及被告丁○○、乙○○共有，共有人就如附圖一所示Ｃ部分之土
    地，因被告乙○○於其上搭建有石棉瓦鐵架平房，已歷數十年，固可認有默示分
    管存在，惟就如附圖一所示Ｂ部分，則無分管，而被告甲○○未經共有人全體同
    意，無權占用系爭土地上如附圖一所示Ｂ部分土地搭建烤漆浪板鋼骨造平房，為
    此爰依物上請求權之法律關係，請求被告甲○○將地上建物拆除，並將該土地交
    還於原告及其他全體共有人。
(二)、請求分割共有物部分：
１、系爭土地為原告及被告丁○○、乙○○共有，應有部分如附表所示，由於共有人
    間無法達成協議分割，復未訂立不分割契約，又查無不能分割之情事，爰請求分
    割。
２、系爭土地除附圖一所示Ｃ部分可認有默示分管外，就附圖一所示Ａ、Ｂ部分土地
    則無分管，縱有分管，分割時亦不受分管契約之拘束，而依原告主張之如附圖
    二或三所示分割方案，三方均近鄰台中港路，被告乙○○分配取得東側土地，無
    需將其所建之石棉瓦平房拆除，較為可行，反觀被告乙○○主張之分割方案，將
    近臨馬路之土地全部分配予被告乙○○，其他二人全未獲分配，難謂公平，且如
    附圖四所示分割方案，原告與被告丁○○無共有之意願，附圖五所示分割方案，
    被告丁○○獲分配之土地無出路，對其不公平，均不可行。
三、證據：提出土地登記簿本、土地使用分區證明書各一件、現場照片五件，聲請囑
    託台中市中興地政事務所派員會同勘驗、複丈系爭土地之地上物及製作分割方案
    。
乙、被告方面：
壹、被告甲○○部分：
一、聲明：求為判決駁回原告之訴。
二、陳述：系爭土地上如附圖一所示Ｂ、Ｃ部分係被告甲○○向被告乙○○所承租，
    該土地上如附圖一所示Ｃ部分承租前原即有石綿瓦搭建之舊房子，如附圖一所示
    Ｂ部分之烤漆浪板鋼骨造平房則是被告甲○○承租後搭建。
貳、被告乙○○部分：
一、聲明：求為判決駁回原告之訴。
二、陳述：
(一)、系爭土地原為訴外人陳水金（即被告乙○○之被繼承人）、陳庚（即原告及被
      告丁○○之被繼承人）兄弟繼承取得，應有部分各為二分之一，權利取得之初
      ，即訂有分管契約，並依當地習俗種植牧草為界，分區耕種，訴外人陳水金管
      理南側即如附圖一所示Ｂ、Ｃ部分，訴外人陳庚管理北側即如附圖一所示Ａ部
      分，原告及被告乙○○、丁○○既分別為原共有人之繼承人，應繼承原共有人
      分管契約之權利義務，並持續維持分管。而原告於其分管之如附圖一所示Ａ部
      分土地入口處設有木柵門，以鐵鏈銅鎖禁止他人進入；被告乙○○就分管之如
      附圖一Ｂ、Ｃ部分土地，於七十八年間已一體鋪設水泥地面；如附圖一所示Ｂ
      部分土地，原有建物約三十坪，係被告甲○○於九十年間拆除改建後，加蓋烤
      漆浪板鋼骨建物，地尚留有原建物拆除之痕跡，由新建物鋼骨之梁柱係由原鋪
      設水泥地面挖掘埋設並回填水泥之痕跡，益足資認定分管之事實。而系爭土地
      自分管以來，共有人就分管部分之土地並無不能充分改良、使用、收益等有礙
      管理權行使之情形，全體共有人對分管部分已產生濃厚情誼，並具有強烈的認
      同感和歸屬感，系爭土地如依分管部分加以分割，分配於各共有人，既合於習
      俗及情理，技術上亦無困難，價值復不因之減損。
(二)、原告主張之如附圖二或三所示分割方案，未依分管契約及分管事實分割，自非
      妥適，而系爭土地為袋地，如附圖一所示Ｃ部分有石棉瓦鐵架造平房，屋況老
      舊破損，已無經濟價值，附圖一所示Ｂ部分為新造烤漆浪板鋼骨平房，經濟價
      值高，如將附圖一所示Ｂ、Ｃ部分分配予被告乙○○，可減少被告乙○○及承
      租人甲○○拆除地上物之損失，有利於社會整體經濟利益，是被告乙○○主張
      依附圖四所示分割方案分割，附圖四所示Ｂ部分由原告及被告丁○○繼續保持
      共有，附圖四所示Ａ、Ｃ部分土地分歸被告乙○○取得，如原告及被告丁○○
      有因土地分割致不通公路之情形時，被告乙○○同意附圖四所示Ｃ部分供其等
      通行；如鈞院認如附圖四所示分割方案不妥，亦可依如附圖五所示分割方案分
      割，將附圖五所示Ａ、Ｄ部分土地分歸被告乙○○取得、如附圖五所示Ｂ部分
      土地由原告取得，如附圖五所示Ｃ部分土地由被告丁○○取得，如原告及被告
      丁○○有因土地分割致不通公路之情形時，被告乙○○同意如附圖五所示Ｄ部
      分供其等通行。另為提昇系爭土地之利用價值，使分割後之土地較接近分管事
      實，兼謀分割後維持私設巷道之暢通，可依如圖六所示分割方案分割，在土地
      南面之如附圖六所示Ａ部分留設八公尺之私設巷道由共有人全體按應有部分比
      例保持共有，其餘土地西面二分之一如附圖六所示Ｂ部分土地分歸被告乙○○
      取得，中間四分之一如附圖六所示Ｃ部分土地分歸原告取得，東邊四分之一如
      附圖六所示Ｄ部分土地分歸被告丁○○取得之分式分割。
三、證據：提出房屋租賃契約書、土地建物租賃契約書各一件 (均影本)。
參、被告丁○○部分：同意分割，如原告不同意繼續保持共有，即分割為單獨所有。
丙、本院依職權囑託台灣省建築師公會鑑定附圖三分割方案所示各部分土地之市價。
　　理　　由
甲、原告起訴請求被告甲○○拆屋還地部分：
一、原告起訴主張：系爭土地為原告及被告丁○○、乙○○共有，共有人就如附圖一
    所示Ｂ部分並無分管契約，被告甲○○未經共有人全體同意，無權占用系爭土地
    上如附圖一所示Ｂ部分土地搭建烤漆浪板鋼骨造平房，為此爰依物上請求權之法
    律關係，請求被告甲○○將地上建物拆除，並將該土地交還於原告及其他全體共
    有人等語。被告甲○○則以系爭土地如附圖一所示Ｂ部分土地，係伊向被告乙○○所承租等語資為抗辯。
二、原告主張系爭土地為其與被告丁○○、乙○○共有之事實，業據原告提出土地登
    記謄本一件為證，而系爭土地如附圖一所示Ｂ部分土地為被告甲○○占有建屋之
    事實，亦為被告甲○○所不爭執，並有原告提出之現場照片五件為證，復據本院
    囑託台中市中興地政事務所派員會同勘驗並為測量，製有勘驗筆錄及複丈成果圖
    (即附圖一)可稽，固均堪信為真實。
三、原告主張被告甲○○就如附圖一所示Ｂ部分之土地無占有權源云云，為被告甲○○所否認，並以前詞置辯。經查：
(一)、共有物分管之約定，不以訂立書面為要件，倘共有人間實際上劃定使用範圍，
      對各自占有管領之部分，互相容忍，對於他共有人使用、收益，各自占有之土
      地，未予干涉，已歷有年所，即非不得認有默示分管契約之存在；各共有人按
      其應有部分，對於共有物之全部，有使用、收益之權，故共有人全體就共有物
      之全部劃定範圍，各自使用特定之共有物者，非法之所不許，是為共有物之分
      管契約，共有人於分管範圍，對於共有物有使用收益之權，固非無權占有，即
      共有人將自己分管範圍，同意他人使用收益者，該他人亦非無權占有 (最高法
      院八十三年度台上字第一三七七號判決意旨、七十九年度台上字第二三三六
      號判決意旨參照) 。系爭土地早已劃定使用範圍，如附圖一所示Ｂ、Ｃ部分土
      地由被告乙○○管理使用之事實，業據被告乙○○陳明；原告於本院九十一年
      二月二十五日勘驗現場時，亦陳稱：「系爭土地Ａ、Ｂ部分係乙○○在使用，
      當初我父親跟乙○○父親係兄弟，他們兩兄弟各一半，從以前就是按目前情況
      使用，我目前使用係Ｃ部分」等語，是依被告乙○○及原告之上開陳述，原告
      、被告丁○○、乙○○因繼承關係取得系爭土地前，原共有人實際上早已劃定
      使用範圍，各自使用管領一部分，已歷時多年，且原告、被告丁○○、乙○○
      繼承取得系爭土地後，仍繼續依原管領之土地使用、收益，雖共有人間並未訂
      立書面，但仍應認為有默示分管契約之存在，則如附圖一所示Ｂ、Ｃ部分土地
      ，應係被告乙○○管理使用之範圍，可堪認定。況且，系爭土地之總面積為０
      ．二五三六八四公頃，如附圖一所示Ｂ、Ｃ部分合計之面積為０．一一七二０
      一公頃，如附圖一所示Ａ部分之面積則為０．一三六四八三公頃，被告乙○○
      占有使用之部分雖不足其應有部分面積，但出入不大 (此殆係未經精密測量之
      結果) ，反觀原告所陳，共有人間僅就如附圖一所示Ｃ部分面積０．０四九九
      二五公頃  (占系爭土地總面積約百分之二十)有默示分管云云，惟如謂系爭土
      地之共有人間僅就總面積約百分之二十之土地有默示分管契約存在，交由被告
      被告乙○○管理使用，其餘大部分土地則未約定使用範圍，未免與常理不符，
      原告主張共有人間就如附圖一所示Ｂ部分，並無分管契約存在云云，尚無足採
      。而系爭土地如附圖一所示Ｂ部分  (含Ｃ部分及原地上建物)被告甲○○係自
      九十年四月起向被告乙○○承租，目前租期訂至九十二年三月三十一日止，除
      據被告甲○○、乙○○陳明外，並有被告乙○○提出之房屋租賃契約書、土地
      建物租賃契約書各一件  (均影本)為證，應屬實在，則被告乙○○在分管範圍
      內之如附圖一所示Ｂ部分土地，本有使用收益之權，其將自己分管範圍，出租
      予被告甲○○，被告甲○○自亦非無權占有，原告主張被告甲○○為無權占有
      人云云，洵無足採。
(二)、再進一步言，動產因附合而為不動產之重要成分者，不動產所有人，取得動產
      所有權，民法第八百十一條定有明文。而系爭土地上如附圖一所示Ｃ部分，於
      被告甲○○承租前早已建有被告乙○○所有之石棉瓦鐵架造平房，如附圖一所
      示Ｂ部分之烤漆浪板鋼骨部分，則係被告甲○○承租後始搭建，業據原告、被
      告甲○○、乙○○陳明，且本院於九十一年二月二十五日勘驗現場時，自建房
      之外觀觀察，石棉瓦鐵架造平房屋況較舊，烤漆浪板鋼骨部分材質較新，有當
      日之勘驗筆錄可稽，亦可資佐證上開事實；又石棉瓦鐵架造平房與烤漆浪板鋼
      骨造部分係相銜接，共用一出入口，並連接私設巷道通往台中港路之事實，亦
      經本院前開期日勘驗明確，有勘驗筆錄可查。是依上開事證，系爭土地上被告
      乙○○所有如附圖一所示Ｃ部分之石棉瓦鐵架造平房，在被告陳瑞雄承租前，
      業已係獨立之不動產，被告甲○○將烤漆浪板鋼骨建材搭建銜接於屬獨立不動
      產之石棉瓦鐵造平房，而成為一整體，並共用一出入口，該烤漆浪板鋼骨建材
      應已因附合而為石棉瓦鐵造平房之重要部分，依法被告乙○○取得全部之所有
      權，原告請求非所有權人之被告陳瑞雄拆除如附圖一所示Ｂ部分之建物，更屬
      無據。
四、被告甲○○既非無權占有如附圖一所示Ｂ部分土地，且其上之建物係被告乙○○
    所有，被告甲○○並非所有權人，從而原告本於物上請求權之法律關係，請求被
    告甲○○將地上建物拆除，並將該土地交還於原告及其他全體共有人，為無理由
    ，應予駁回。
乙、原告起訴分割共有物部分：
一、原告起訴主張系爭土地為原告及被告丁○○、乙○○共有，應有部分如附表所示
    ，由於共有人間無法達成協議分割，復未訂立不分割契約，又查無不能分割之情
    事，原告自得請求分割，而系爭土地除附圖一所示Ｃ部分可認有默示分管外，其
    餘部分土地則無分管，縱有分管，分割時亦不受分管契約之拘束，被告乙○○主
    張之分割方案，將近臨馬路之土地全部分配予被告乙○○，其他二人全未獲分配
    ，難謂公平，且如附圖四所示分割方案，原告與被告丁○○無共有之意願，如附
    圖五所示分割方案，被告丁○○獲分配之土地無出路，對其不公平，均不可行，
    是原告主張如附圖二或三所示之分割方案，三方均近鄰台中港路，被告乙○○分
    配取得東側土地，無需將其所建之石棉瓦鐵架造平房拆除，較為可行等語。
二、被告乙○○則以：系爭土地有分管契約存在，被告乙○○分管如附圖一Ｂ、Ｃ部
    分土地，原告主張之如附圖二或三所示分割方案，未依分管契約及分管事實分割
    ，自非妥適，如將系爭土地如附圖一所示Ｂ、Ｃ部分分配予被告乙○○，可減少
    被告乙○○及承租人甲○○拆除地上物之損失，有利於社會整體經濟利益。是被
    告乙○○主張依附圖四所示分割方案分割，如附圖四所示Ｂ部分由原告及被告丁○○繼續保持共有，如附圖四所示Ａ、Ｃ部分土地分歸被告乙○○取得，如原告
    及被告丁○○有因土地分割致不通公路之情形時，被告乙○○同意如附圖四所示
    Ｃ部分土地供其等通行；如附圖四所示分割方案若不妥適，亦可依如附圖五所示
    分割方案分割，將如附圖五所示Ａ、Ｄ部分土地分歸被告乙○○取得、如附圖五
    所示Ｂ部分土地由原告取得，如附圖五所示Ｃ部分土地由被告丁○○取得，如原
    告及被告丁○○有因土地分割致不通公路之情形時，被告乙○○同意如附圖五所
    示Ｄ部分土地供其等通行。另為提昇系爭土地之利用價值，使分割後之土地較接
    近分管事實，兼謀分割後維持私設巷道之暢通，可依附圖六所示分割方案分割，
    在土地南面之如附圖六所示Ａ部分土地留設八公尺之私設巷道，其餘土地西面二
    分之一如附圖六所示Ｂ部分土地分歸被告乙○○取得，中間四分之一如附圖六所
    示Ｃ部分土地分歸原告取得，東邊四分之一如附圖六所示Ｄ部分土地分歸被告丁○○取得之分式分割等語資為抗辯。
三、原告主張系爭土地為原告及被告丁○○、乙○○共有，應有部分如附表所示之事
    實，業據原告提出土地登記謄本一件為證，堪信為真實；另原告主張該土地無不
    能分割之情事，共有人間亦無不分割契約，且就分割方法未能達成協議一節，為
    被告丁○○、乙○○所不爭執，亦足信為實在。因而，原告依民法第八百二十三
    條、第八百二十四條之規定，求為判決分割上開土地，即無不可。
四、系爭土地之地目為旱地，土地使用分區為農業區，土地面積為０．二五三六八四
    公頃，原告及被告丁○○、乙○○分別係於六十七年三月二十八日、三十六年十
    一月三日、六十六年八月十一日取得應有部分，共有系爭土地；系爭土地坐落於
    台中巿西屯區○○○路○段旁，惟並未直接與台中港路相臨，係經由西南面同段
    第三三二地號、第三三九地號土地，寬度約為六公尺之私設巷道通往台中港路，
    其餘各部分均與公路無適當之聯絡；另系爭土地上如附圖一所示Ａ部分土地為空
    地，如附圖一所示Ｂ分土地上建有烤漆浪板鋼骨造平房，如附圖一所示Ｃ部分土
    地上建有石棉瓦鐵架造平房 (如附圖一所示Ｂ、Ｃ部分之建物均為被告乙○○所
    有，已如前述) ；又系爭土地呈長方形，南面邊界寬度約為六十三．五三一公尺
    ，西面邊界寬度為三十六．二八九公尺、東面邊界寬度為四十二．五０四公尺，
    有原告提出之土地登記簿本、土地使用分區證明書各一件、現場照片五件為證，
    並經本院囑託台中市中興地政事務所派員會同勘驗、複丈屬實，製有勘驗筆錄及
    複丈成果圖 (即附圖一、二、三)可稽，均足堪認定。
五、本院審酌系爭土地之共有型態、共有物之性質、共有物之形狀、右揭通路、地上
    物、當事人之意願、應有部分面積、各共有人間之經濟利益、未來之發展等情，
    認為系爭土地依附圖三所示分割方案為分割，較為公平妥適，蓋：
(一)、在八十九年一月四日農業發展條例修正施行前共有之耕地，得分割為單獨所有
      ，不受每宗耕地分割後每人所有面積未達０．二五公頃，不得分割之限制，農
      業發展條例第十六條第一項第四款定有明文。系爭土地之地目固為旱地，且土
      地使用分區為農業區，土地面積復僅為０．二五三六八四公頃，但因原告及被
      告丁○○、乙○○共有系爭土地之時間，係在農業發展條例八十九年一月四日
      修正施行前，自不受前開分割最小面積之限制，得分割為單獨所有。
(二)、系爭土地為土地使用分區農業區之旱地，目前固不得供建築使用，惟因系爭土
      地坐落於台中巿西屯區○○○路○段旁，衡諸系爭土地未來之發展，變更地目
      成為可供建築建地之可能性，無法排除，自以合於建築法規之相關規定之分割
      方案，較能顧及各共有人間之經濟利益，並可避免未來產生糾紛。
(三)、系爭土地既僅能經由西南面寬度約六公尺之私設巷道通往台中港路，其餘各部
      分均與公路無適當之聯絡，非開設私設通路，不足以為適當之分割、利用。其
      次，系爭土地呈長方形，南面邊界寬度約為六十三．五三一公尺，西面邊界寬
      度為三十六．二八九公尺、東面邊界寬度為四十二．五０四公尺，是依系爭土
      地之地形，私設通路留設於東側或北側顯不可能，而原告及被告丁○○、乙○○共有之應有部分面積依附表所示比例換算結果各為０．０六三四二一、０．
      ０六三四二一、０．一二六八四二公頃，面積均不小，如將私設通路留於西側
      ，為使各共有人取得之土地均面臨私設通路，僅能採東西向方式分割，此時原
      告及被告丁○○所分得土地之面寬各僅約為九公尺，縱深則長達五、六十公尺
      ，嚴重影響其等對土地之利用，亦不妥適，是系爭土地之私設通路應僅能留設
      於土地之南側。再者，以私設通路連接建築線者，不得小於建築技術規則所定
      私設通路之最小寬度；基地內以私設通路為進出道路之建築物總樓地板面積合
      計在一○○○平方公尺以上者，通路寬度不得小於六公尺；私設通路為單向出
      口，且長度超過三十五公尺者，應設置汽車迴車道，可採用圓形、方形或丁形
      ，此觀台灣省建築管理規則第八條第三款及建築技術規則建築設計施工編第二
      條第四款、第三條之一第一項之規定即明。系爭土地總面積為０．二五三六八
      四公頃，南面邊界寬度長達六十三．五三一公尺，所留設之私設通路復僅有單
      向出口，為合於前開建築法規之規定，私設通路之寬度應達六公尺，且應設置
      迴車道，因此本院依附圖三所示分割方案，將如附圖三所示Ｄ部分土地留作寬
      六公尺私設通路，並於東側設置迴車道，以利兩造將來分得土地之對外聯絡及
      利用，而該部分既擬作為私設通路，則依物之使用目的即不能分割，仍由兩造
      依如附表所示應有部分比例保持共有。
(四)、裁判分割共有物，如採原物分割者，法院僅須斟酌共有物之性質及其經濟效用
      ，作公平合理之分配即可。各共有人在分割前之使用狀況，固應加以考量，惟
      該使用狀況縱共有人間有分管之約定，法院亦不受其拘束 (最高法院八十八年
      度台上字第一七九九號判決意旨參照) 。系爭土地上如附圖一所示Ｂ、Ｃ部分
      土地，依原告及被告丁○○、乙○○之默示分管契約，固分由被告乙○○管理
      由使用，其上並有被告乙○○所有之建物，惟該分管之土地及建物適位於應留
      設之私設通路上，且在留設私設通路後，共有人間之土地，僅能採南北向方式
      分割，則無論採取何種分割方案，均無法避免建物大部分被拆除，被告乙○○
      亦無法保有其管理使用之土地，復以整體規劃對共有人全體較為有利，因此已
      無從考慮建物之保留，本院亦不受該分管契約之拘束。
(五)、在排除分管及地上建物之因素後，原告及被告丁○○、乙○○就應分得何部分
      土地，對其利益均無太大影響，惟原告及被告丁○○、乙○○之應有部分各為
      四分之一、四分之一、二分之一，因系爭土地上留設之私設通路應於東側設置
      迴車道，取得東側之共有人土地向須向北方退縮，就土地之利用稍受影響，自
      以能取得土地面積較大之被告乙○○分配取得該部分土地，對其影響較小；又
      被告丁○○對如附圖二所示之原物分配位置方案亦無意見，則上開情事自得作
      為分割方案考量之依據。
(六)、系爭土地如附圖三所示Ａ、Ｂ、Ｃ部分土地，經現況調查、法規檢討、未來性
      分析結果，各土地間並無差價存在，此有本院囑託台灣省建築師公會鑑定之鑑
      定報告書一件附卷可稽，是依附圖三所示方案分割，因兩造分得物之價值既無
      差異，則兩造就其分得之部分，無庸命為金錢補償。
(七)、被告乙○○主張之如附圖四所示分割方案，原告及被告丁○○取得如附圖四所
      示Ｂ部分土地，且保持共有，惟分割共有物，以消滅共有關係為目的，法院裁
      判分割共有土地時，除因該土地內部分土地之使用目的不能分割（如為道路）
      或部分共有人仍願維持其共有關係，應就該部分土地不予分割或准該部分共有
      人成立新共有關係外，應將土地分配於各共有人單獨所有 (最高法院六十九年
      年台上字第一八三一號判例參照) ，原告並無保持共有之意願，業據原告陳明
      ，自不得仍使其與被告丁○○就分得之土地繼續保持共有；又因原告與丁○○
      取得共有之如附圖四所示Ｂ部分土地將形成袋地，無法通往台中港路，雖被告
      乙○○稱其願提供如附圖四所示Ｄ部分寬度為六公尺之土地供原告及丁○○通
      行之用，但此一不確定因素，自非本院裁判分割時所得考量。其次，被告乙○○主張之如附圖五所示分割方案，原告分配取得之如附圖五所示Ｂ部分土地，
      被告丁○○分配取得之如附圖五所示Ａ部分土地，非但均為袋地，被告乙○○
      所陳願提供如附圖五所示Ｄ部分土地供原告及丁○○通行用之不確定因素，非
      本院裁判分割時所得考量，已如前述，甚且，被告丁○○分配取得之如附圖五
      所示Ａ部分土地，尚須通過原告分配取得之如附圖五所示Ｂ部分土地，始能經
      由被告乙○○所陳願提供通行之土地，該分割方案對原告及被告丁○○所取得
      土地利用效能及經濟價值有重大不利之處，其不公平性，尤為顯然。再者，原
      告主張之如附圖二，被告乙○○主張之如附圖六所示分割方案，在土地南側留
      設之私設通路寬度均為八公尺，然該私設通路面積高達０．０五０六三三公頃
      ，與如附圖三所示分割方案留設之私設通路面積僅為０．０四一０九九公頃相
      較，差距達九十五．三四平方公尺，是該留設之私設通路面積過寬，應非必要
      ，並使各共有人間單獨取得之土地面積減少，損及其等對系爭土地之經濟效能
      ；另依建築技術規則建築設計施工編第第三條之一第二項之規定，單向出口之
      私設通路寬度在九公尺以上，或通路確因地形無法供車輛通行者，始得免設迴
      車道，如附圖二、六所示分割案所留設之私設通路為單向出口，單寬度僅八公
      尺，前開方案均未依規定設置迴車道；又被告乙○○主張之如附圖六所示分割
      方案，在留設私設通路採南北向方式分割後，被告乙○○已無法保有其分管之
      土地，亦無法避免建物部分被拆除，縱使其取得西側之土地，所能獲得之利益
      有限，但如將原告或被告丁○○分配於土地東側，因其等能分配取得之面積較
      小，在設置迴車道後，對其等分配取得土地之利用影響較大，亦非公允。是如
      附圖二、四、五、六所示分割方案，均非妥適。
丙、本件事證已臻明確，兩造其餘攻擊防禦及證據調查，均與本案之判斷不生影響，
    自勿庸一一審酌論列，併此敘明。
據上論結，本件原告之訴為一部有理由，一部無理由，依民事訴訟法第七十九條但書
、第八十一條第二款、第八十五條第一項但書，判決如主文
中　　　華　　　民　　　國　　　　九十一　　年　　　十　　　月　　三十　日
　　　　　　　　　　　　　　　　　　　　臺灣臺中地方法院民事第一庭
　　　　　　　　　　　　　　　　　　　　　　　　　法　　　官　劉長宜
右正本證明與原本無異。
如對本判決上訴，須於判決送達後二十日內向本院提出上訴狀。
中　　　華　　　民　　　國　　　　九十一　　年　　　十　　　月　三十一　日
　　　　　　　　　　　　　　　　　　　　　　　書　記　官
┌────────────────────────┐
│附表：              九十一年度訴字第一九一號    │
├─────────┬──────────────┤
│  共   有   人    │      應    有    部    分  │
├─────────┼──────────────┤
│一、丙○○　　    │      四分之一              │
├─────────┼──────────────┤
│二、丁○○　　    │      四分之一              │
├─────────┼──────────────┤
│三、乙○○　　    │      二分之一              │
└─────────┴──────────────┘
